【裁判字號】    97,簡上,764
【裁判日期】    971014
【裁判案由】    詐欺
【裁判全文】
臺灣高雄地方法院刑事判決             97年度簡上字第764號
上  訴  人  臺灣高雄地方法院檢察署檢察官
被      告  戊○○
上列上訴人因被告詐欺案件，不服本院民國97年6 月27日97年度
審簡字第2884號第一審判決（聲請簡易判決處刑案號：臺灣高雄
地方法院檢察署97年度偵字第11050 號），提起上訴及移請併案
審理（併辦案號：97年度偵字第20377 、20378 、20379 號），
本院管轄之第二審合議庭判決如下：
    主  文
原判決撤銷。
戊○○幫助犯詐欺取財罪，處有期徒刑參月，如易科罰金，以新
臺幣壹仟元折算壹日。
    事  實
一、戊○○明知金融機構之帳戶與個人之財產信用密切關聯，一
    般人無故取得他人金融帳戶之存摺、提款卡、密碼之行為常
    與財產犯罪相關，且得預見現今詐騙集團等不法份子經常利
    用他人存款帳戶、提款卡、密碼轉帳等方式，獲取不法利益
    並逃避執法人員之追查，而提供自己之金融帳戶之存摺、提
    款卡及密碼予他人使用，可能被詐騙集團所利用，以遂行渠
    等詐欺犯罪之目的，竟仍以縱有他人持之犯罪亦無違反其本
    意，而基於幫助他人詐欺財物之不確定犯意，於民國（下同
    ）97年3 月3 日某時許，在高雄市○○區○○路與五福路口
    ，將其向彰化銀行苓雅分行所申辦之帳戶（帳號0000000000
    0000號）之存褶、提款卡及密碼等物，一併交予真實姓名、
    年籍不詳、自稱「陳先生」之成年男子及其所屬詐騙集團成
    員使用。嗣該詐騙集團成員在取得上開金融帳戶後，即意圖
    為自己不法之所有，分別為下列行為：
  (一)於97年3 月4 日下午9 時10分許，以電話聯絡乙○○，先佯
    稱其先前向東森購物台購物之分期付款，因電腦發生問題，
    須提供當初辦理分期付款之金融機構服務電話以確認。經乙○○告知郵局之服務電話號碼0000000000號後，該詐騙集團
    之另不詳成員復於同日下午9 時20分許，再撥打電話予乙○○，並顯示來電號碼為0000000000號，自稱係「郵局服務人
    員」，再向其誆稱因郵局電腦系統發生問題，須持金融卡再
    至提款機操作確認，致乙○○不疑有他，依指示操作提款機
    而匯款新臺幣（下同）2,345 元至戊○○所有之前開彰化銀
    行帳戶內。
  (二)於97年3 月4 日下午9 時30分許，以電話聯絡己○○，佯稱
    其之前在東森購物台購物時，因付款方式勾選錯誤，造成其
    個人帳戶將每月自動扣款，須至郵局止付，使己○○信以為
    真，依該集團之指示至郵局ATM 操作轉帳24,982元至戊○○
    所有之前開帳戶內。
  (三)於97年3 月4 日下午9 時33分許，以電話聯絡李美其（移送
    併辦意旨書誤載為甲○○），佯稱其之前在東森購物台購物
    時，因之前轉帳時誤設成分期付款，須持金融卡至ATM 解除
    設定，使李美其信以為真，依該集團之指示至郵局ATM 操作
    轉帳25,982元至戊○○所有之前開帳戶內。
  (四)於97年3 月4 日下午8 時22分許，以電話聯絡丙○○，佯稱
    其之前在博客來網路書店訂購書籍，付款發生問題，須至提
    款機操作以取消先前付款錯誤之問題，使丙○○信以為真，
    依該集團之指示至郵局ATM 操作轉帳11,537元至戊○○所有
    之前開帳戶內。嗣乙○○、己○○、李美其及丙○○發覺有
    異始知遭人詐騙，報警循線查悉上情。
二、案經高雄市政府警察局苓雅分局報請臺灣高雄地方法院檢察
    署檢察官偵查後聲請簡易判決處刑及移送併辦審理。
    理  由
壹、程序部分：
    按被告以外之人於審判外之陳述，雖不符前4 條（即刑事訴
    訟法第159 條之1 至之4） 之規定，而經當事人於審判程序
    同意作為證據，法院審酌該言詞陳述或書面陳述作成時之情
    況，認為適當者，亦得為證據。當事人、代理人或辯護人於
    法院調查證據時，知有第159 條第1 項不得為證據之情形，
    而未於言詞辯論終結前聲明異議者，視為有前項之同意，刑
    事訴訟法第159 條之5 定有明文。經查，檢察官及被告戊○○於本院言詞辯論終結前，就本判決所引用下列各項屬於審
    判外陳述之證據，知有第159 條第1 項不得為證據之情形，
    均未聲明異議，且本院審酌該證據作成情況均無不適當之情
    形，是依上開規定，認得作為本案證據。
貳、實體部分：
一、訊據被告戊○○固坦承有於上揭時、地將其所有之前開彰化
    銀行苓雅分行帳戶之存摺、提款卡及密碼等物，一併交與真
    實姓名、年籍均不詳、自稱「陳先生」之成年男子之事實。
    惟矢口否認有何幫助詐欺犯行，辯稱：我看報紙之徵才廣告
    ，有人在應徵電動遊樂場試打員，便打電話過去，對方自稱
    「陳先生」，他要求我先提供銀行帳戶之存摺及提款卡，以
    利公司將賭客贏的賭金匯入前開帳戶內，再由我將賭客贏的
    錢領出來交給賭客，以逃避警方查緝，我信以為真，便將存
    摺及提款卡交給「陳先生」，但後來就聯絡不上「陳先生」
    ，工作也沒有著落云云。經查：
  (一)彰化銀行苓雅分行、帳號00000000000000號之帳戶為被告所
    有，於94年10月7 日申辦開戶之事實，業據被告坦承不諱，
    並有彰化銀行開戶資料、存摺存款帳戶資料及交易明細查詢
    單各1 份在卷可考（見警一卷第13至15頁）。又被害人乙○○、己○○、李美其及丙○○均遭詐騙集團詐騙，而分別於
    96年3 月4 日匯款入被告所有之前開帳戶等情，業經證人即
    被害人乙○○、己○○、李美其及丙○○分別於警詢中指述
    遭詐騙及匯款經過等情節明確（分別見警一卷第4 頁；警二
    卷第4 、5 頁；警三卷第4 、5 頁；警四卷第4 、5 頁）。
    並有彰化銀行上開帳戶存摺存款交易明細查詢單（見原審卷
    第9 頁）；乙○○高雄市政府警察局苓雅分局成功路派出所
    受理報案資料、中國信託商業銀行存摺交易明細表、郵局自
    動櫃員機交易明細表（見警一卷第5 至11頁）；謝怡君臺北
    縣政府警察局永和分局秀朗派出所受理報案資料、郵局跨行
    轉帳查詢表、存摺交易明細表（見警二卷第19至24頁、偵二
    卷第6 至8 頁、警二卷第18頁）；李美其彰化縣警察局彰化
    分局民族路派出所受理報案資料、存摺交易明細表、郵局自
    動櫃員機交易明細表（見警三卷第4 至7 、23、24頁、偵三
    卷第8 、9 頁）；丙○○臺北縣政府警察局三重分局厚德派
    出所受理報案資料、郵局跨行轉帳查詢表、郵局自動櫃員機
    交易明細表、中國信託商業銀行對帳單、存摺交易明細表各
    1 份（見警四卷第19至21頁、偵四卷第6 至12頁）等件在卷
    可稽，此部分事實均堪認定。則被告所有之前開帳戶，自96
    年3 月4 日後遭不詳之詐騙集團使用於詐欺取財犯行無疑。
  (二)被告雖辯稱：伊看報紙應徵電動遊樂場試打員工作，有一名
    自稱「陳先生」之男子要求伊提供銀行帳戶之存摺、提款卡
    及密碼，以利公司將賭客贏的賭金匯入上開帳戶內，再由伊
    將賭客贏的錢領出來交給賭客，以此方式逃避警方查緝，伊
    信以為真，遂於高雄市○○區○○路與五福路口，將上開存
    褶、提款卡及密碼交給「陳先生」，但後來就聯絡不上「陳
    先生」，工作也沒有著落，始知受騙云云。惟查，被告於偵
    查中供稱：「（問：你之前有無做過電動玩具試打員？）有
    。試打員的作用只是在炒熱遊藝場的氣氛，並沒有要求提供
    存摺、提款卡」、「（問：對方說工資多少？）1 個小時80
    元，額外店家1 天還要給2 千元」等語（見偵一卷第5、6頁
    ）。則被告既然有從事電動遊樂場試打員之相關工作經驗，
    亦明知該工作之性質、內容並不需要提供銀行帳戶，且對該
    工作之合理報酬應有瞭解，則被告焉有相信「陳先生」所言
    電玩試打員之獲利驚人，但工作內容需要交付存摺、提款卡
    及密碼之理？況查，倘如被告所述，果真有電動遊樂場涉及
    賭博行為，業者為逃避警方追緝，而先將賭客贏的錢匯款至
    某員工所有之帳戶，再由該員工將賭客賭贏之金錢領出並交
    付賭客，則依一般常情，該電動遊樂場必會透過親信或極為
    信賴之員工為之，而非對外招募新進員工為之，否則員工依
    其工作性質已知悉帳戶內不時有大筆金額匯入，在此厚利誘
    惑下，公司如何防堵員工私下盜領該匯款之道德風險？本院
    衡以被告之教育程度為高職畢業（見警一卷第1 頁警詢筆錄
    ），其案發當時為一年近27歲、具有工作經驗之成年人，在
    尚未釐清所應徵工作之工作內容、地點，其亦未曾到過工作
    地點之情形下，對於前揭事項均未有質疑，猶將與個人金融
    理財關係密切之帳戶存摺、提款卡及密碼任意交由他人使用
    ，顯與常情相違，足見被告所述實有諸多不合理之處。是被
    告上開所辯因應徵工作，遭「陳先生」騙取上開帳戶存摺、
    提款卡及密碼等情，均非可採。
  (三)況且，自詐騙集團之角度觀之，渠等既知利用他人之帳戶掩
    飾犯罪所得，應非愚昧之人，當知社會上一般正常之人如帳
    戶存摺、提款卡、印鑑遭竊或遺失，為防止拾得或竊得之人
    盜領其存款或做為不法使用而徒增訟累，必於發現後立即報
    警或向金融機構辦理掛失止付，在此情形下，如仍以該帳戶
    作為犯罪工具，則在渠等向他人詐騙，並誘使被害人將款項
    匯入該帳戶後，極有可能因帳戶所有人掛失止付而無法提領
    ，則渠等大費周章從事於犯罪之行為，甘冒犯罪後遭追訴、
    處罰之風險，卻只能平白無故替原帳戶所有人匯入金錢，而
    無法得償犯罪之目的，是以犯罪集團若非確定該帳戶所有人
    不會報警或掛失止付，以確定渠等能自由使用該帳戶提款、
    轉帳，當不至於以該帳戶從事犯罪，而此等確信，在該帳戶
    係拾得或竊得之情形，實無發生之可能。是均益證被告上開
    所辯，多所矛盾且不合情理，顯係事後杜撰卸責之詞，委無
    足採，本案帳戶資料應係在被告管領之下，由被告有意提供
    他人使用無訛。
  (四)再按金融存款帳戶攸關存戶個人財產權益之保障，非與本人
    有密切關係，一般人皆不致輕易提供他人使用，且一般人向
    金融機構開設帳戶，並無任何法令之限制，只須提出身分證
    、印章即可辦理開戶申請，此亦為眾所週知之事實，參以近
    年來利用人頭帳戶以行詐騙或恐嚇取財之事時有所聞，報章
    雜誌及新聞均多所宣導，是避免此等專屬性甚高之金融機構
    帳戶被不法行為人利用為詐財之工具，應係一般生活認知所
    易於體察之常識，則茍見他人不自己申請開立帳戶，反係蒐
    集不特定人之帳戶使用，衡情應當可預見收集之帳戶乃可能
    被利用為與財產有關之犯罪工具。則被告將本案帳戶資料交
    付予他人，顯係有意提供該帳戶供人使用，且就他人將持其
    上開帳戶施行詐騙而使被害人匯款至其帳戶之結果應有所認
    識，亦對此事實之發生並不違反其本意，被告自有幫助詐欺
    取財之未必故意至明。
  (五)綜上，本件事證明確，被告幫助詐欺取財之犯行堪以認定，
    應予依法論科。
二、按刑法上之幫助犯，係對於犯罪與正犯有共同之認識，而以
    幫助之意思，對於正犯資以助力，而未參與實施犯罪之行為
    者而言，最高法院著有75年度臺上字第1509號、84年度臺上
    字第5998號及88年度臺上字第1270號判決意旨可供參照。是
    以，如未參與實施犯罪構成要件之行為，且係出於幫助之意
    思提供助力，即屬幫助犯，而非共同正犯。本案被告提供彰
    化銀行存摺、提款卡及密碼予不詳之詐騙集團使用，使某詐
    騙集團成員得基於詐欺取財之犯意而向被害人乙○○、己○○、李美其及丙○○4 人詐取財物，遂行其詐欺取財之犯行
    ，是被告所為，係對於詐騙集團成員遂行詐欺取財犯行，資
    以助力，揆諸上開判決意旨，自應成立幫助詐欺取財罪。核
    被告戊○○所為，係犯刑法第30條第1 項、刑法第339 條第
    1 項之幫助詐欺取財罪，爰依刑法第30條第2 項規定，按正
    犯之刑減輕之。再被告係基於一提供帳戶供詐欺集團使用之
    犯意，於同時同地交付上開帳戶提存工具，應認僅構成一次
    幫助行為；而其以一個幫助行為幫助詐欺集團詐得前揭4 名
    被害人之財物，係一行為而觸犯4 個幫助詐欺取財罪名，為
    想像競合犯，應依刑法第55條之規定，從一情節較重之幫助
    詐取被害人李美其25,982元金額之部分處斷。又移送併辦被
    告提供彰化銀行前開帳戶之存摺、提款卡及密碼，使詐騙集
    團用以詐騙被害人己○○、李美其及丙○○3 人部分，與聲
    請簡易判決處刑部分既為想像競合之裁判上一罪關係，為聲
    請效力所及，本院自得併予審理，附此敘明。
三、原審認被告罪證明確，予以論罪科刑，固非無見，惟被告提
    供前開彰化銀行帳戶之存摺、提款卡、密碼等資料，幫助詐
    騙集團詐騙被害人己○○、李美其及丙○○犯行部分，業如
    前述，為原聲請簡易判決處刑效力所及，原審未及就此一併
    審理，尚有疏漏。原判決既有上揭可議之處，自屬無可維持
    ，應由本院將原判決撤銷改判。爰審酌被告將帳戶提供他人
    詐欺取財使用，紊亂社會正常交易秩序，並使不法之徒藉此
    輕易詐取財物，檢警難以追查緝捕，所造成之危害非輕，行
    為殊不足取，又犯後否認犯行，且飾詞狡辯，顯無悔意，及
    考量被害人乙○○、己○○、李美其及丙○○4 人遭受詐騙
    之金額合計高達6 萬餘元等一切情狀，量處如主文所示之刑
    ，並諭知易科罰金之折算標準，以資懲儆。
據上論斷，應依刑事訴訟法第455 條之1 第1 項、第3 項、第
369 條第1 項前段、第364 條、第299 條第1 項前段，刑法第30
條、第339 條第1 項、第55條、第41條第1 項前段，刑法施行法
第1 條之1 ，判決如主文。
本案經檢察官丁○○到庭執行職務。
中    華    民    國    97    年    10    月    14    日
                  刑事第十九庭  審判長法  官  林水城
                                      法  官  施盈志
                                      法  官  羅立德
以上正本證明與原本無異。
不得上訴。
中    華    民    國    97    年    10    月    14    日
                                      書記官  賴朱梅
附錄本案論罪科刑法條：
中華民國刑法第339條第1項
意圖為自己或他人不法之所有，以詐術使人將本人或第三人之物
交付者，處5 年以下有期徒刑、拘役或科或併科1 千元以下罰金
。


司法院資訊處製作；財團法人民間司法改革基金會備份。
